【裁判字號】    99,上易,12
【裁判日期】    990407
【裁判案由】    清償債務
【裁判全文】
臺灣高等法院高雄分院民事判決          99年度上易字第12號
上  訴  人  丙○○
被上訴人    乙○○
訴訟代理人  甲○○
                        號
上列當事人間因請求清償債務事件，對於民國98年10月29日臺灣
屏東地方法院98年度訴字第387 號第一審判決提起上訴，本院於
99年3 月24日辯論終結，判決如下：
    主  文
上訴駁回。
第二審訴訟費用由上訴人負擔。
    事實及理由
一、上訴人起訴主張：
  (一)被上訴人之母甲○○於民國（下同）94年12月30日，提供被
    上訴人所有坐落屏東縣新埤鄉○○段79-1地號及同段80地號
    2 筆土地（下稱系爭土地）為擔保，向上訴人借款新台幣（
    下同）500 萬元，並將系爭土地設定500 萬元之最高限額之
    抵押權與上訴人，然因故僅借貸300 萬元，實際交付金額僅
    為2,908,100 元。其後，甲○○為塗銷系爭土地抵押權設定
    登記，甲○○簽發數張支票交付上訴人並經被上訴人開立實
    際發票日95年3 月3 日（票載日期94年3 月3 日係筆誤）面
    額300 萬元、到期日95年4 月10日、票據號碼171026之本票
    1 張（下稱系爭本票，原審卷第25頁），交付代書王正龍保
    管。嗣上訴人與甲○○於95年4 月19日結算借款時，確認借
    款金額僅剩200 萬元，雙方並簽訂協議書，甲○○亦簽發數
    張支票，面額合計280 萬元為憑，當日甲○○並提出現金30
    0 萬元以為清償。上訴人與甲○○間之金錢借貸關係，業經
    原法院96年度訴字第137 號判決確定（下稱前案），認定甲
    ○○須給付上訴人745,173 元及自96年1 月1 日起至清償日
    止，按年息20% 計算之利息。
  (二)被上訴人所有供擔保之系爭土地，因欲塗銷抵押權之設定登
    記，經協議後，上訴人遂要求被上訴人簽發系爭本票以為擔
    保，系爭本票現由王正龍保管，須待債務全部履行後再交還
    甲○○。故上開確定判決理由認定被上訴人雖非300 萬元之
    共同借款人，而是先為300 萬元借款之抵押物擔保義務人，
    事後改為提供系爭本票為甲○○債務之保證人。被上訴人既
    為甲○○之保證人，茲因上訴人聲請以原法院96年度執字第
    16715 號強制執行事件，結果甲○○已無財產足供清償。上
    訴人自得本於民法第739 條、第740 條之規定，請求被上訴
    人代負履行責任。聲明：(1)被上訴人應給付上訴人745,173
    元，及自96年1 月1 日起至清償日止，按年息20% 計算之利
    息。(2)願供擔保，請准為假執行之宣告。
二、被上訴人則以：上訴人在原審曾陳明並不認識被上訴人，亦
    未見過被上訴人，雙方並無任何書面保證契約，則被上訴人
    並未同意於系爭土地抵押權塗銷登記後，仍繼續保證甲○○
    債務之履行。系爭本票是在95年3 月3 日簽發，並非在第一
    次土地設定時簽發。本件上訴人已將剩餘債務200 萬元於95
    年8 月14日改由簽立投資協議書約定延期清償方式由債務人
    甲○○簽發支票攤還，而將有被上訴人背書之支票全數歸還
    甲○○，同時並未要求被上訴人在場，亦未要求被上訴人背
    書，故被上訴人在不同意、不知情之狀況下，依法可免保證
    責任。系爭本票之目的只為保障上訴人於95年3 月3 日塗銷
    系爭土地抵押權設定登記至95年4 月11日重新設定期間內之
    借款，則上訴人在債權尚未獲償之前，有行使擔保物權取償
    之權利，竟拋棄最高限額300 萬元之抵押權而不行使，以致
    無從就擔保物取償，應認上訴人對於被上訴人保證債權已消
    滅。被上訴人不應負任何連帶保證責任等語置辯。
三、原審為上訴人敗訴之判決，上訴人不服，提起上訴請求：(一)
    原判決廢棄。(二)被上訴人應給付上訴人745,173 元及自96年
    1 月1 日起至清償日止，按年息20％計算之利息。被上訴人
    則請求駁回上訴。
四、兩造不爭執事項：
  (一)甲○○於94年12月30日向上訴人借款係以被上訴人所有之系
    爭土地為擔保，為上訴人設定最高限額500 萬元之抵押權，
    嗣系爭土地於94年12月30日所設定之抵押權登記於95年3 月
    3 日塗銷，並於95年4 月11日再次為上訴人設定最高限額30
    0萬元之抵押權。
  (二)系爭300萬元本票係被上訴人所簽發並交由王正龍保管。
五、本院判斷：
    被上訴人對上訴人有無保證契約之法律關係存在？上訴人請
    求被上訴人給付745,173元有無理由？
    1.甲○○於94年12月30日向上訴人借款係以被上訴人所有之
      系爭土為擔保，為上訴人設定最高限額500 萬元之抵押權
      ，嗣系爭土地於94年12月30日所設定之抵押權登記於95年
      3 月3 日塗銷，並於95年4 月11日再次為上訴人設定最高
      限額300 萬元之抵押權，此有屏東縣土地建物異動清冊影
      本在卷可稽（原審卷第34、36頁），並據證人王正龍於前
      案證述：因為第1 次設定抵押權時，上訴人僅提供300 萬
      元之資金，甲○○認為不足，故要求塗銷，方便向銀行辦
      理更高額之貸款，因塗銷沒有字據，塗銷前有要求被上訴
      人開立系爭本票作為保證，塗銷之後還要設定實際借款金
      額300 萬元之抵押權給上訴人，故於95年3 月4 日塗銷後
      ，至95年4 月10日又重新設定，過一星期左右，甲○○說
      想要與上訴人解決債務，開了一些支票，又塗銷，系爭本
      票就由伊保管等語甚詳（原法院96年度訴字第137 號卷二
      第3 頁），堪認被上訴人係先後2 次，提供擔保品為物上
      保證人，擔保債權範圍由最高限額500 萬元減縮為300 萬
      元擔保甲○○所積欠上訴人之債務。
    2.被上訴人係於95年3 月3 日開立系爭本票，到期日為95年
      4 月10日，面額為300 萬元，與系爭土地上開第2 次設定
      抵押權之時間及權利價值相同，又觀之被上訴人所提王正
      龍所書寫之字據（原審卷第33頁），其上記載：「本張本
      票暫由代理人王正龍保管，於設定完成之日再由代理人交
      還簽發人」，且為上訴人所不爭執（原審卷第46頁）。上
      訴人亦自承：「被上訴人簽發系爭本票是為了要保障上訴
      人在95年3 月3 日塗銷抵押權登記之後再重新設定300 萬
      元的最高限額抵押權。」（本院卷第23頁）。復參以證人
      王正龍於前案之上開證述，堪認系爭本票係兩造因塗銷系
      爭土地抵押權設定登記，未留有字據，且塗銷後尚須設定
      實際借款金額300 萬元之抵押權與上訴人，故由被上訴人
      開立系爭本票以為擔保系爭土地為上訴人設定第2 次抵押
      權登記，是被上訴人抗辯系爭本票之真意只為保障上訴人
      於95年3 月3 日塗銷系爭土地抵押權設定登記至95年4 月
      11日重新設定之期間內上訴人之借款，應堪採信。
    3.上訴人雖主張王正龍曾表示系爭本票係保證甲○○所積欠
      上訴人之全部債務，須待甲○○履行完畢後始會交還系爭
      本票給被上訴人等語，惟與上開王正龍所書寫之字據內容
      不符，再佐以上訴人陳明：伊不認識被上訴人，也沒見過
      被上訴人，與被上訴人間並無任何書面之保證契約等語，
      顯難認兩造有合意由被上訴人保證甲○○全部債務履行完
      畢或於系爭土地抵押權塗銷登記後仍繼續保證甲○○債務
      之履行，是上訴人此部分之主張即無可採。
    4.上訴人復主張：系爭本票在王玉龍保管中，約定等到甲○
      ○對上訴人之債務履行後，王玉龍再將系爭本票交給林主
      任為前案判決確定之事實（前案判決第10頁第8-15行），
      惟查，上訴人所指另案即屏東地方法院96年度訴字第137
      號民事判決，其判決理由係認定：「本件借款出面接洽之
      人均為被告甲○○，且當初94年12月30日借款當時亦未簽
      發目前仍由證人王正龍所保管之300 萬元本票，顯見被告
      乙○○自始應僅是借款擔保品提供人，嗣後因其所有提供
      擔保之前揭2 筆土地欲為塗銷抵押權登記，才又要求其簽
      發300 萬元本票以為擔保，則被告乙○○非為共同借款人
      ，而是先為擔保品提供人，事後改為提供本票為保證之人
      應可認定，原告主張其為共同借款人云云尚無可採。」。
      觀諸上開確定判決所認定之事實，認定乙○○非為共同借
      款人，而是先為擔保品提供人，事後改為提供本票為保證
      之人等情，對照王正龍所書寫之字據：「本張本票暫由代
      理人王正龍保管，於設定完成之日再由代理人交還簽發人
      」（原審卷第33頁），並與上訴人於本院中自承：「被上
      訴人簽發系爭本票是為了要保障上訴人在95年3 月3 日塗
      銷抵押權登記之後再重新設定300 萬元的最高限額抵押權
      。」（本院卷第23頁）等語相互參照，上情係指被上訴人
      出具系爭本票擔保上訴人於95年3 月3 日塗銷系爭土地抵
      押權設定登記至95年4 月11日重新設定之期間內上訴人之
      借款，亦即僅於該期間內以該本票債務擔保甲○○債務之
      履行。
    5.由上所述，系爭本票既僅擔保上訴人得以於95年4 月11日
      重新設定系爭土地之抵押權登記，上訴人復未能舉證兩造
      有合意由被上訴人保證甲○○全部債務履行完畢。從而，
      上訴人依保證契約之法律關係，請求被上訴人給付745,17
      3 元，尚屬無據。
六、綜上所述，上訴人依保證之法律關係請求被上訴人給付745,
    173 元及自96年1 月1 日起至清償日止，按週年利率20% 計
    算之利息，為無理由。原審為上訴人敗訴之判決，核無違誤
    ，上訴意旨指摘原判決不當，求予廢棄為無理由，應予駁回
    。
據上論結，本件上訴為無理由，依民事訴訟法第449 條第1 項、
第78條，判決如主文。
中    華    民    國    99    年    4     月    7     日
                              民事第六庭
                                  審判長法官 許明進
                                  法      官 徐文祥
                                  法      官 張明振
以上正本證明與原本無異。
本判決不得上訴。
中    華    民    國    99    年    4     月    8     日
                                  書  記  官 熊惠津

司法院資訊處製作；財團法人民間司法改革基金會備份。
